---
title: "Anexo 2: Estadística mediante R"
author: "Abel Luis Muñoz Vera"
date: "`9 de diciembre del 2022`"
lang: es
output:
  pdf_document: default
  html_document: default
  word_document: default
editor_options: 
  markdown: 
    wrap: 72
---

```{r setup, include=FALSE}
knitr::opts_chunk$set(echo = TRUE)
```

# Acerca de R y Rstudio

El siguiente documento busca compartir los resultados obtenidos en esta
investigación, permitiendo replicar el proceso de construcción y
transformación. El código escrito no es perfecto, pudo ser optimizado y
simplificado enormemente, pero es lo que surgió en este proceso de
aprendizaje y que espero sirva como ejemplo del uso del lenguaje R y
Rstudio en la carrera de Administración Pública y Ciencia Política ya
que permite un análisis de datos cuantitativos de mayor complejidad y
profundidad.

El repositorio con las encuestas aplicadas, libro de claves, base de
datos en formato excel (xlsx), así como otros documentos se encuentran
disponibles en <https://github.com/Abeluis/IMTM2022>.

# Acerca de R Markdown

Este es un documento en R Markdown. Markdown es un sencillo formato de
sintaxis para la creación de documentos HTML, PDF y MS Word. Para más
detalles sobre el uso de R Markdown consulta
<http://rmarkdown.rstudio.com>.

En este R script Fueron utilizadas los siguientes paquetes:

```{r message=FALSE, warning=FALSE}
library("readxl")
library("car")
library("dplyr")
library("tidyverse")
library("knitr")
library("modeest")
library("summarytools")
library("psych")
library("sjPlot")
library("Hmisc")
library("ggplot2")
```

# Base

Se importará el archivo **cuestionarios** con el libro
**investigación_1** correspondiente a la base de datos con municipios,
provincias, código FIGEM, variable IMTM 2015 y las que conforman las
variables requeridas para la construcción del índice de madurez
tecnológica municipal en las dimensiones infraestructura tecnológica,
recursos humanos, gestión tecnológica municipal y servicios municipales
en línea. Los subindices correspondientes a **investigacion_2**,
**investigacion_3** e **investigacion_4** corresponden a *seg_info*,
*procesos* y *tramites*.

```{r}
# Archivo cargado con la libreria "readxl", libros separados 
  cuestionarios <- read_excel("Base.xlsx", sheet = 1)  
  medidas_seguridad <- read_excel("Base.xlsx", sheet = 2) 
  procesos <- read_excel("Base.xlsx", sheet = 3)
  tramites <- read_excel("Base.xlsx", sheet = 4) 
```

# Objetivo general Creación Indice IMTM 2022

El objetivo planteado fue *Analizar el nivel de madurez digital en los
municipios de la región de Concepción al año 2022*

## Construcción Dataframe

```{r warning=FALSE}
# Sumar filas de variables subindices 
  medidas_seguridad <- medidas_seguridad %>% 
            mutate(num_seg = rowSums(.[4:7]))

  procesos <- procesos %>% 
            mutate(num_procesos = rowSums(.[4:21]))

  tramites <- tramites %>% 
            mutate(num_tramites = rowSums(.[4:26]))

# Calcular indicador con fórmula lineal
  medidas_seguridad <- mutate(medidas_seguridad, seg_info = (num_seg)/4)
  procesos <- mutate(procesos, procesos = (num_procesos)/18)
  tramites <- mutate(tramites, tramites = (num_tramites)/18)
# Limitar valor máximo a 1 según fórmula 
  tramites$tramites <- ifelse(tramites$tramites > 1,1, tramites$tramites)

# Agregar variables transformadas
  cuestionarios$seg_info <- medidas_seguridad$seg_info
  cuestionarios$procesos <- procesos$procesos
  cuestionarios$tramites <- tramites$tramites

# Conversión a valores numericos 
  cuestionarios <- cuestionarios %>% 
  mutate_at(c('IMTM_2015', 'seg_info', 'num_serv', 'area_info', 'educ_info', 
              'org_info', 'org_info_dep', 'procesos', 'tramites'), as.numeric)

# Creación de las dimensiones 
  cuestionarios <- mutate(cuestionarios, IT = (seg_info + num_serv)/2) %>%
  mutate(cuestionarios, RRHH = (area_info + educ_info + org_info)/3) %>% 
  mutate(cuestionarios, GTM = (intranet + procesos + estrategia_servicios)/3) %>%  
  mutate(cuestionarios, SML = (tramites)) %>%
  mutate(cuestionarios, IMTM_2022= (IT + RRHH + GTM + SML)/4) 

# Valores redondeados 2 decimales 
  cuestionarios <- cuestionarios %>% mutate_if(is.numeric, round, digits = 2)
```

\newpage

```{r }
# Creación Dataframe IMTM 2022
  IMTM_2022 <- select(cuestionarios, Provincia, Municipio, FIGEM, IMTM_2022)
# Creación Tabla
  kable(IMTM_2022, digits= 2, caption = "IMTM Region del Biobío", align = 'c', 
        col.names = c("Provincia", "Municipalidades", "Tipología", "IMTM"))
```

\newpage

# Objetivo 1:

Para *Caracterizar la madurez digital de los municipios de la región de
Concepción al año 2022 según el Índice de madurez tecnológica Municipal*
se construirán dataframes para luego realizar tablas con los valores
obtenidos en cada dimensión, correlaciones entre dimensión e índice, 
estadística descriptiva y por último gráficos de caja que permitan apreciar 
la distribución de estos valores.

```{r}
# Dataframe IT 
  IT <- select(cuestionarios, Municipio, seg_info, num_serv, IT)
  kable(IT, digits= 2, caption = "IT Region del Biobío", align = 'c', 
        col.names = c("Municipalidades", "Medidas seguridad", 
                      "Numero de servidores", "IT"))
```

```{r}
# Dataframe RRHH
  RRHH <- select(cuestionarios, Municipio, area_info, educ_info, org_info, RRHH)
  kable(RRHH, digits = 2, caption = "RRHH Region del Biobío", align = 'c', 
        col.names = c("Municipalidades", "Area informática", 
        "Nivel educacional encargado", "Area dependencia", "RRHH"))
```

```{r}
# Dataframe GTM  
  GTM <- select(cuestionarios, Municipio, intranet, procesos, 
                estrategia_servicios, GTM)
  kable(GTM, digits= 2, caption = "GTM Region del Biobío", align = 'c', 
        col.names = c("Municipalidades", "Intranet", 
  "Informatización procesos internos", "Estrategia a ciudadanos", "GTM"))
```

\newpage

```{r}
# Dimensión SML
  SML <- select(cuestionarios, Municipio, tramites, SML)
  kable(SML, digits= 2, caption = 
        "SML Region del Biobío", align = 'c', col.names = c("Municipalidades", 
            "Digitalización trámites", "SML"))
```

## Estadística descriptiva Dimensiones

```{r}
# Dimensión IT
# Crear vector characters con nombres estadísticos  
  nombres <- c("Mínimo", "Cuartil 1", "Media", "Mediana", "Varianza", 
             "Desviación Estándar", "Cuartil 3", "Máximo", "Rango", 
             "Rango intercuartil", "Simetría", "Curtosis")
# Crear elementos estadísticos 
  min <- min(IT$IT, na.rm = TRUE)
  q1 <- quantile(IT$IT, probs = 0.25, na.rm = TRUE)
  media <- mean.default(IT$IT, na.rm = TRUE)
  mediana <- median.default(IT$IT, na.rm = TRUE)
  var <- var(IT$IT, na.rm = TRUE)
  desvest <- sd(IT$IT, na.rm = TRUE)
  q3 <- quantile(IT$IT, probs = 0.75, na.rm = TRUE)
  max <- max(IT$IT, na.rm = TRUE)
  rango <- (max - min)
  rango_iq <- (q3 - q1)
  s <- skew(IT$IT) /sqrt(6/1401) 
  c <- kurtosi(IT$IT) /sqrt(6/1401)
# Crear vector con valores numéricos 
  Descriptivos_IT <- as.numeric(c(min, q1, media, mediana, var, desvest, q3, 
                                  max, rango, rango_iq, s, c))
```

```{r}
# Dimensión RRHH
  min <- min(RRHH$RRHH, na.rm = TRUE)
  q1 <- quantile(RRHH$RRHH, probs = 0.25, na.rm = TRUE)
  media <- mean.default(RRHH$RRHH, na.rm = TRUE)
  mediana <- median.default(RRHH$RRHH, na.rm = TRUE)
  var <- var(RRHH$RRHH, na.rm = TRUE)
  desvest <- sd(RRHH$RRHH, na.rm = TRUE)
  q3 <- quantile(RRHH$RRHH, probs = 0.75, na.rm = TRUE)
  max <- max(RRHH$RRHH, na.rm = TRUE)
  rango <- (max - min)
  rango_iq <- (q3 - q1)
  s <- skew(RRHH$RRHH) /sqrt(6/1401) 
  c <- kurtosi(RRHH$RRHH) /sqrt(6/1401)
  
  Descriptivos_RRHH <- as.numeric(c(min, q1, media, mediana, var, desvest, q3, 
                                    max, rango, rango_iq, s, c))
```

```{r}
# Descriptivos GTM
  min <- min(GTM$GTM, na.rm = TRUE)
  q1 <- quantile(GTM$GTM, probs = 0.25, na.rm = TRUE)
  media <- mean.default(GTM$GTM, na.rm = TRUE)
  mediana <- median.default(GTM$GTM, na.rm = TRUE)
  var <- var(GTM$GTM, na.rm = TRUE)
  desvest <- sd(GTM$GTM, na.rm = TRUE)
  q3 <- quantile(GTM$GTM, probs = 0.75, na.rm = TRUE)
  max <- max(GTM$GTM, na.rm = TRUE)
  rango <- (max - min)
  rango_iq <- (q3 - q1)
  s <- skew(GTM$GTM) /sqrt(6/1401) 
  c <- kurtosi(GTM$GTM) /sqrt(6/1401)
  
  Descriptivos_GTM <- as.numeric(c(min, q1, media, mediana, var, desvest, q3, 
                                   max, rango, rango_iq, s, c))
```

```{r}
# Descriptivos SML
  min <- min(SML$SML, na.rm = TRUE)
  q1 <- quantile(SML$SML, probs = 0.25, na.rm = TRUE)
  media <- mean.default(SML$SML, na.rm = TRUE)
  mediana <- median.default(SML$SML, na.rm = TRUE)
  var <- var(SML$SML, na.rm = TRUE)
  desvest <- sd(SML$SML, na.rm = TRUE)
  q3 <- quantile(SML$SML, probs = 0.75, na.rm = TRUE)
  max <- max(SML$SML, na.rm = TRUE)
  rango <- (max - min)
  rango_iq <- (q3 - q1)
  s <- skew(SML$SML) /sqrt(6/1401)  
  c <- kurtosi(SML$SML) /sqrt(6/1401)
  
  Descriptivos_SML <- as.numeric(c(min, q1, media, mediana, var, desvest, q3, 
                                   max, rango, rango_iq, s, c))
```

```{r}
# Indice IMTM 2022
  min <- min(IMTM_2022$IMTM_2022, na.rm = TRUE)
  q1 <- quantile(IMTM_2022$IMTM_2022, probs = 0.25, na.rm = TRUE)
  media <- mean.default(IMTM_2022$IMTM_2022, na.rm = TRUE)
  mediana <- median.default(IMTM_2022$IMTM_2022, na.rm = TRUE)
  var <- var(IMTM_2022$IMTM_2022, na.rm = TRUE)
  desvest <- sd(IMTM_2022$IMTM_2022, na.rm = TRUE)
  q3 <- quantile(IMTM_2022$IMTM_2022, probs = 0.75, na.rm = TRUE)
  max <- max(IMTM_2022$IMTM_2022, na.rm = TRUE)
  rango <- (max - min)
  rango_iq <- (q3 - q1)
  s <- skew(IMTM_2022$IMTM_2022) /sqrt(6/1401) 
  c <- kurtosi(IMTM_2022$IMTM_2022) /sqrt(6/1401)
  
  Descriptivos_IMTM <- as.numeric(c(min, q1, media, mediana, var, desvest, q3, 
                                    max, rango, rango_iq, s, c))
```

```{r}
# Creación Dataframe estadísticos descriptivos por dimensión  
  descriptivos <- data.frame(nombres, Descriptivos_IT, Descriptivos_RRHH,
                  Descriptivos_GTM, Descriptivos_SML)
```
\newpage
```{r}
kable(descriptivos, digits = 2, align = 'c', caption = 
          "Estadística descriptiva Dimensiones IMTM 2022 Región del Biobío", 
      col.names = c("Descriptivos", "IT", "RRHH", "GTM","SML"))
```

## Correlación entre dimensiones e indice 

```{r}
correlacion <- na.omit(cuestionarios)

cor_IT <- cor(correlacion$IT, correlacion$IMTM_2022, 
    use = "everything", method=c("pearson", "kendall", "spearman"))
cor_RRHH <- cor(correlacion$RRHH, correlacion$IMTM_2022, 
    use = "everything", method=c("pearson", "kendall", "spearman"))
cor_GTM <- cor(correlacion$GTM, correlacion$IMTM_2022,
    use = "everything", method=c("pearson", "kendall", "spearman"))
cor_SML <- cor(correlacion$SML, correlacion$IMTM_2022, 
      use = "everything", method=c("pearson", "kendall", "spearman"))

nombres_correlacion <- c("Correlación con IT", "Correlación con RRHH", 
                         "Correlación con GTM", "Correlación con SML")

valores_correlacion <- c(cor_IT, cor_RRHH, cor_GTM, cor_SML)
correlacion_IMTM <- data.frame(nombres_correlacion, valores_correlacion)
```

\newpage
```{r}
kable(correlacion_IMTM, digits = 3, align = 'c', caption = 
        "Correlación entre las dimensiones y el IMTM", 
      col.names = c("Dimensiones", "Correlación"))
```

## Gráficos de caja

```{r warning=FALSE}
diferencia_dim <- cbind(cuestionarios[1:3], stack(cuestionarios[17:20]))
diferencia_dim <- rename(diferencia_dim, Valores = values, Dimensiones = ind)
qplot(data = diferencia_dim, y = Dimensiones, x = Valores, fill = Dimensiones, 
      geom = "boxplot", main = "Gráfico de caja Dimensiones IMTM 2022") + 
  scale_fill_discrete(guide = "none")
```

# Objetivo 2: 

Para *Comparar la madurez digital entre los municipios de la región de
Concepción al año 2022* se realizará un gráfico de puntos Cleveland, ademas de
presentar los resultados de las variables. 

## Gráfico Cleveland de puntos agrupado por Provincia

```{r warning=FALSE}
# Poner los nombres, ordenarlos primero por provincia y luego por IMTM
nameorder <- IMTM_2022$Municipio[order(IMTM_2022$Provincia,
                                       IMTM_2022$IMTM_2022)]

# Convertir nombres en factor, con niveles en el orden de nameorder  
IMTM_2022$Municipio <- factor(IMTM_2022$Municipio, levels = nameorder)

ggplot(IMTM_2022, aes(x = IMTM_2022, y = Municipio)) +
  geom_segment(aes(yend = Municipio), xend = 0, colour = "grey50") +
  geom_point(size = 2, aes(colour = Provincia)) + 
  labs(title = "IMTM municipios de la región del Biobío por provincia",
                y = "Municipios", x = "Valores" ) + 
  scale_colour_brewer(palette = "Set1", limits = c("Concepción", "Biobío",
                                                   "Arauco")) +
  theme_bw() + theme(panel.grid.major.y = element_blank(),
    legend.position = c(1, 0.55), legend.justification = c(1, 0.5))
```
## Resultados IT
```{r}
# seg_info datos
  Total_seg_info <- colSums(medidas_seguridad[ , 4:7], na.rm = TRUE)
   nombre_seg_info <- c("Antivirus", "Antispam", "Firewall", 
                       "Autentificación y Criptografia")

  lista_seg_info <- c(1:4)
  lista_seg_info <- factor(lista_seg_info)
  Total_seg_info <- data.frame(lista_seg_info, nombre_seg_info, Total_seg_info)
  Total_seg_info <- mutate(Total_seg_info, no_seg_info = (33-Total_seg_info))
  row.names(Total_seg_info) <- NULL 

  kable(Total_seg_info, caption = "Total de medidas de seguridad", align= 'c', 
        col.names = c("Num", "Medidas de seguridad", "Total", "Faltantes"))
```

```{r}
# seg_info gráfico
  ggplot(Total_seg_info, aes(x = lista_seg_info, y = Total_seg_info)) +
  geom_col(aes(fill = nombre_seg_info), colour = "black", position = "dodge", 
           width = 0.5) +
  scale_x_discrete("Medidas de seguridad") + scale_y_continuous("Cantidad") + 
  labs(title = "Medidas de seguridad en el municipio", 
  subtitle = "Frecuencia de los valores del subindice medidas_seguridad") +
  scale_fill_discrete(name = "Medidas de seguridad") + 
  geom_text(aes(label = Total_seg_info), vjust = -0.3)
```
 
```{r}
# num_serv datos 
  cant_serv <- c("Ninguno", "Uno", "Dos", "Tres", "Cuatro", "Seis", 
                 "Diez", "NA")
  total_serv <- medidas_seguridad %>% count(cant_serv) 
  total_serv <- total_serv$n # Elim
  Total_num_serv <- data.frame(cant_serv, total_serv) 
  row.names(Total_num_serv) <- NULL 
```

\newpage

```{r}
  kable(Total_num_serv, caption = "Cantidad de servidores", align= 'c', 
      col.names = c("Cantidad", "Total"))
```

```{r}
# num_serv gráfico
  ggplot(Total_num_serv, aes(x = fct_reorder(cant_serv, total_serv), y = total_serv)) +
  geom_col(aes(fill = cant_serv), colour = "black", position = "dodge", 
  width = 0.5) + scale_x_discrete("Servidores") + scale_y_continuous("Frecuencia") + 
        labs(title = "Cantidad de servidores", 
        subtitle = "Frecuencia de la variable num_serv") + 
        scale_fill_discrete(guide = "none") + 
        geom_text(aes(label = total_serv), vjust = -0.3)
```

## Resultados RRHH

```{r warning=FALSE}
# area_info datos
  si_no <- c("No", "Si", "NA")
  total_area_info <- RRHH %>% count(area_info) 
  total_area_info <- total_area_info$n 
  Total_area_info <- data.frame(si_no, total_area_info) 
  row.names(Total_area_info) <- NULL
  
  kable(Total_area_info, caption = "Presencia de área informática municipal", 
        align= 'c', col.names = c("Presencia", "Total"))
```

```{r}
# area_info gráfico
  ggplot(Total_area_info, aes(x = si_no, y = total_area_info)) +
  geom_col(aes(fill = si_no), colour = "black", position = "dodge", width = 0.5) + 
  scale_x_discrete("Presencia") + scale_y_continuous("Cantidad") + 
  labs(title = "Presencia de área informática municipal", 
  subtitle = "Frecuencia de la variable area_info") + 
  scale_fill_discrete(guide = "none") + 
  geom_text(aes(label = total_area_info), vjust = -0.3)
```

```{r}
# educ_info datos 
  nivel_educ <- c("Educación técnica", 
                "Educación superior", "NA")
  total_educ_info <- RRHH %>% count(educ_info)
  total_educ_info <- total_educ_info$n
  Total_educ_info <- data.frame(nivel_educ, total_educ_info)
  row.names(Total_educ_info) <- NULL

  kable(Total_educ_info, caption = "Nivel educacional encargado informática", 
        align= 'c', col.names = c("Nivel", "Total"))
```

```{r}
# educ_info gráfico 
  ggplot(Total_educ_info, aes(x = nivel_educ, y = total_educ_info)) +
  geom_col(aes(fill = nivel_educ), colour = "black", position = "dodge", 
  width = 0.5) + scale_x_discrete("Nivel") + scale_y_continuous("Frecuencia") + 
        labs(title = "Nivel educacional encargado informática", 
        subtitle = "Frecuencia de la variable educ_info") + 
        scale_fill_discrete(guide = "none") + 
        geom_text(aes(label = total_educ_info), vjust = -0.3)
```

```{r}
# org_info datos
  org_info_c <- c("Alcalde", "Admin Municipal", 
                  "DAF", "SECPLAN", "Otro", "NA") 
  total_org_info <- cuestionarios %>% count(org_info_dep)
  total_org_info <- total_org_info$n
  Total_org_info <- data.frame(org_info_c, total_org_info)
  row.names(Total_org_info) <- NULL
  kable(Total_org_info, caption = "Depencia de la unidad de informática", 
        align= 'c', col.names = c("Dependencia", "Total"))
```

```{r}
# org_info_gráfico 
 ggplot(Total_org_info, aes(x = fct_reorder(org_info_c, total_org_info), 
                                            y = total_org_info)) +
  geom_col(aes(fill = org_info_c), colour = "black", position = "dodge", 
  width = 0.5) + scale_x_discrete("Dependencia") + scale_y_continuous("Frecuencia") + 
        labs(title = "Dependencia de la unidad de informática", 
        subtitle = "Frecuencia de la variable org_info") + 
        scale_fill_discrete(guide = "none") + 
        geom_text(aes(label = total_org_info), vjust = -0.3)
```

```{r}
  # intranet datos
  total_intranet <- cuestionarios %>% count(intranet) 
  total_intranet <- total_intranet$n 
  Total_intranet <- data.frame(si_no, total_intranet) 
  row.names(Total_intranet) <- NULL
  
  kable(Total_intranet, caption = "Presencia de intranet municipal", 
        align= 'c', col.names = c("Presencia", "Total"))
```

## Resultados GTM

```{r warning=FALSE}
# intranet gráfico
  ggplot(Total_intranet, aes(x = si_no, y = total_intranet)) +
  geom_col(aes(fill = si_no), colour = "black", position = "dodge", 
  width = 0.5) + scale_x_discrete("Presencia") + scale_y_continuous("Frecuencia") + 
        labs(title = "Presencia de intranet municipal", 
        subtitle = "Frecuencia de la variable intranet") + 
        scale_fill_discrete(guide = "none") + 
        geom_text(aes(label = total_intranet), vjust = -0.3)
```

```{r warning=FALSE}
# estrategia_servicios datos
  total_estrategia_s <- cuestionarios %>% count(estrategia_servicios) 
  total_estrategia_s <- total_estrategia_s$n 
  Total_estrategia_s <- data.frame(si_no, total_estrategia_s) 
  row.names(Total_estrategia_s) <- NULL
  
  kable(Total_estrategia_s, caption = "Presencia de estrategia servicios municipales", 
        align= 'c', col.names = c("Presencia", "Total"))
```

```{r}
# estrategia_servicios gráfico
  ggplot(Total_estrategia_s, aes(x = si_no, y = total_estrategia_s)) +
  geom_col(aes(fill = si_no), colour = "black", position = "dodge", 
  width = 0.5) + scale_x_discrete("Presencia") + scale_y_continuous("Frecuencia") + 
        labs(title = "Presencia de estrategia servicios municipales", 
        subtitle = "Frecuencia de la variable estrategia_servicios") + 
        scale_fill_discrete(guide = "none") + 
        geom_text(aes(label = total_estrategia_s), vjust = -0.3)
```

```{r}
# estrategia_gestión datos
  total_estrategia_g <- cuestionarios %>% count(estrategia_gestion) 
  total_estrategia_g <- total_estrategia_g$n 
  Total_estrategia_g <- data.frame(si_no, total_estrategia_g) 
  row.names(Total_estrategia_s) <- NULL
  
  kable(Total_estrategia_g, caption = "Presencia de estrategia de gestión municipal", 
        align= 'c', col.names = c("Presencia", "Total"))
```

```{r}
# estrategia_gestion gráfico
  ggplot(Total_estrategia_g, aes(x = si_no, y = total_estrategia_g)) +
  geom_col(aes(fill = si_no), colour = "black", position = "dodge", 
  width = 0.5) + scale_x_discrete("Presencia") + scale_y_continuous("Frecuencia") + 
        labs(title = "Presencia de estrategia de gestión municipal", 
        subtitle = "Frecuencia de la variable estrategia_gestion") + 
        scale_fill_discrete(guide = "none") + 
        geom_text(aes(label = total_estrategia_g), vjust = -0.3)
```

```{r warning=FALSE}
# procesos datos 
  Total_proceso <- colSums(procesos[ , 4:21], na.rm = TRUE) #1er paso 

  nombre_proceso <- c("Inventario", "Oficina de Partes (Documentos)",
  "Aseo y Ornato (Parques y Jardines)", 
  "Planificación y control presupuestario", "Ingreso/egreso Tesorería", 
  "Rentas y Patentes (Industriales, profesionales, alcoholes, etc.)",
  "Licencias de conducir", "Permisos de circulación", 
  "Juzgado de policía local y registro de multas", "Inspección", 
  "Administración del cementerio municipal", "Registro Social de hogares", 
  "Subsidios (incluye asistencia social y apoyo a la comunidad)", 
  "OMIL (bolsa de empleo)", "Organizaciones comunitarias",
  "Dirección de obras municipales (DOM)", 
  "Administración de consultorios / farmacias", "Ventanilla única") #2do paso 

  lista_proceso <- c(1:18)

  Total_procesos <- data.frame(lista_proceso, nombre_proceso, 
                               Total_proceso) # 3er crear DF

  row.names(Total_procesos) <- NULL # 4to paso quitar rownames 

  kable(Total_procesos, caption = "Total de procesos", align = 'c', 
      col.names = c("Num", "Nombre procesos", "Total"))  # 5to paso crear tabla
```

```{r}
# cleveland procesos
  ggplot(Total_procesos, aes(x = Total_proceso, 
                           y = reorder(nombre_proceso, Total_proceso))) +
  geom_point(size = 2) + labs(title = "Cantidad de procesos", 
                subtitle = "Frecuencia del subindice procesos", 
                y = "Nombre procesos", x = "Total de procesos municipales" ) +
  theme_bw() +
  theme(panel.grid.major.x = element_blank(), panel.grid.minor.x = element_blank(),
        panel.grid.major.y = element_line(colour = "gold", linetype = "dashed"))

```


## Resultados SML

```{r}
  Total_tramite <- colSums(tramites[ , 4:26], na.rm = TRUE) 
  nombre_tramite <- c("Obtención de Patente comercial", 
  "Renovación de la Patente comercial", "Pago de la Patente comercial", 
  "Obtención de la Patente industrial", "Renovación de la Patente industrial",
  "Obtención de Patente de alcoholes", "Renovación de la Patente de alcoholes",
  "Pago de la Patente de alcoholes", "Certificado de no expropiación", 
  "Permiso de demolición", "Obtención de Permiso de edificación", 
  "Renovación de Permiso de edificación", "Pago de Permiso de edificación",
  "Permiso de uso de bienes nacionales de uso público", 
  "Informe de zonificación",
  "Recepción de obra", "Certificado de informaciones previas", 
  "Permiso de circulación", "Pago de multas en Juzgado de policía local", 
  "Solicitud de corte y poda de árboles", "Solicitud de cambio de domicilio",
  "Obtención de Patente comercial", "Otro")

  lista_tramite <- c(1:23)
  Total_tramites <- data.frame(lista_tramite, nombre_tramite, Total_tramite)
  row.names(Total_tramites) <- NULL 

  kable(Total_tramites, caption = "Total de trámites", align= 'c', col.names = 
        c("Num", "Nombre trámites", "Total"))
```

```{r}
ggplot(Total_tramites, aes(x = Total_tramite, 
                           y = reorder(nombre_tramite, Total_tramite))) +
  geom_point(size = 2) + labs(title = "Cantidad de trámites informatizados", 
                subtitle = "Frecuencia del subindice tramites", 
                y = "Nombre trámite", x = "Total de trámites municipales" ) +
  theme_bw() +
  theme(panel.grid.major.x = element_blank(), panel.grid.minor.x = element_blank(),
        panel.grid.major.y = element_line(colour = "gold", linetype = "dashed"))

```


# Objetivo 3:

Para *Contrastar el IMTM 2015 y el IMTM 2022* se realizará una tabla de datos 
que incluya la diferencia entre ambas variables. También estadística descriptiva 
y gráficos de caja.  


```{r}
# Estadística descriptiva IMTM 2015
  min <- min(cuestionarios$IMTM_2015, na.rm = TRUE)
  q1 <- quantile(cuestionarios$IMTM_2015, probs = 0.25, na.rm = TRUE)
  media <- mean.default(cuestionarios$IMTM_2015, na.rm = TRUE)
  mediana <- median.default(cuestionarios$IMTM_2015, na.rm = TRUE)
  var <- var(cuestionarios$IMTM_2015, na.rm = TRUE)
  desvest <- sd(cuestionarios$IMTM_2015, na.rm = TRUE)
  q3 <- quantile(cuestionarios$IMTM_2015, probs = 0.75, na.rm = TRUE)
  max <- max(cuestionarios$IMTM_2015, na.rm = TRUE)
  rango <- (max - min)
  rango_iq <- (q3 - q1)
  s <- skew(cuestionarios$IMTM_2015) /sqrt(6/1401) 
  c <- kurtosi(cuestionarios$IMTM_2015) /sqrt(6/1401)
  
  Descriptivos_IMTM_2015 <- as.numeric(c(min, q1, media, mediana, var, desvest, 
                                         q3, max, rango, rango_iq, s, c))
  descriptivos <- data.frame(nombres, Descriptivos_IMTM_2015, Descriptivos_IMTM)
  
  descriptivos <- select(descriptivos, nombres, Descriptivos_IMTM_2015, 
                        Descriptivos_IMTM)
  descriptivos <- mutate(descriptivos, Diferencia = (Descriptivos_IMTM -
                        Descriptivos_IMTM_2015))
  
  kable(descriptivos, digits = 3, align = 'c', 
      caption = "Diferencia descriptiva IMTM 2015 y 2022", 
      col.names = c("Nombre", "IMTM 2015", "IMTM 2022", "Diferencia"))
```
\newpage
```{r}
  contrastar <- select(cuestionarios, Provincia, Municipio, IMTM_2015, IMTM_2022)
  contrastar <- mutate(contrastar, Diferencia = (IMTM_2022-IMTM_2015))

  kable(contrastar, digits = 2, align = 'c', 
      caption = "Diferencia IMTM 2015 y 2022", 
      col.names = c("Provincia", "Municipio", "IMTM 2015", "IMTM 2022", 
                    "Diferencia"))
```

```{r warning=FALSE}
## Boxplot IMTM 2015 y 2022
#  Apilar valores IMTM como factor 
  contrastar <- cbind(contrastar[1:2:5], stack(contrastar[3:4]))
  contrastar <- rename(contrastar, Valores = values, Índice = ind)

  qplot(data = contrastar, y = Índice, x = Valores, fill = Índice, 
  geom = "boxplot", main = "Gráfico de caja IMTM 2015 y 2022") +
  scale_fill_discrete(guide = "none")
```

# Objetivo 4: 

Para categorizar *Categorizar según FIGEM y Provincia* se filtrará el Dataframe 
y se realizará estadística descriptiva, también gráficos de cajo y 

```{r}
  FIGEM_1 <- filter(cuestionarios, FIGEM== 1)
  FIGEM_2 <- filter(cuestionarios, FIGEM== 2)
  FIGEM_3 <- filter(cuestionarios, FIGEM== 3)
  FIGEM_4 <- filter(cuestionarios, FIGEM== 4)
  FIGEM_5 <- filter(cuestionarios, FIGEM== 5)

  Provincia_conce <- filter(cuestionarios, Provincia== "Concepción")
  Provincia_biobio <- filter(cuestionarios, Provincia== "Biobío")
  Provincia_arauco <- filter(cuestionarios, Provincia== "Arauco")
```

## Estadística descriptiva FIGEM

```{r}
# Descriptivos
  min <- min(FIGEM_1$IMTM_2022, na.rm = TRUE)
  q1 <- quantile(FIGEM_1$IMTM_2022, probs = 0.25, na.rm = TRUE)
  media <- mean.default(FIGEM_1$IMTM_2022, na.rm = TRUE)
  mediana <- median.default(FIGEM_1$IMTM_2022, na.rm = TRUE)
  var <- var(FIGEM_1$IMTM_2022, na.rm = TRUE)
  desvest <- sd(FIGEM_1$IMTM_2022, na.rm = TRUE)
  q3 <- quantile(FIGEM_1$IMTM_2022, probs = 0.75, na.rm = TRUE)
  max <- max(FIGEM_1$IMTM_2022, na.rm = TRUE)
  rango <- (max - min)
  rango_iq <- (q3 - q1)
  s <- skew(FIGEM_1$IMTM_2022) /sqrt(6/1401)  
  c <- kurtosi(FIGEM_1$IMTM_2022) /sqrt(6/1401)
  
  Descriptivos_F1 <- as.numeric(c(min, q1, media, mediana, var, desvest, q3, 
                                    max, rango, rango_iq, s, c))

  min <- min(FIGEM_2$IMTM_2022, na.rm = TRUE)
  q1 <- quantile(FIGEM_2$IMTM_2022, probs = 0.25, na.rm = TRUE)
  media <- mean.default(FIGEM_2$IMTM_2022, na.rm = TRUE)
  mediana <- median.default(FIGEM_2$IMTM_2022, na.rm = TRUE)
  var <- var(FIGEM_2$IMTM_2022, na.rm = TRUE)
  desvest <- sd(FIGEM_2$IMTM_2022, na.rm = TRUE)
  q3 <- quantile(FIGEM_2$IMTM_2022, probs = 0.75, na.rm = TRUE)
  max <- max(FIGEM_2$IMTM_2022, na.rm = TRUE)
  rango <- (max - min)
  rango_iq <- (q3 - q1)
  s <- skew(FIGEM_2$IMTM_2022) /sqrt(6/1401)  
  c <- kurtosi(FIGEM_2$IMTM_2022) /sqrt(6/1401)
  
  Descriptivos_F2 <- as.numeric(c(min, q1, media, mediana, var, desvest, q3, 
                                    max, rango, rango_iq, s, c))

  min <- min(FIGEM_3$IMTM_2022, na.rm = TRUE)
  q1 <- quantile(FIGEM_3$IMTM_2022, probs = 0.25, na.rm = TRUE)
  media <- mean.default(FIGEM_3$IMTM_2022, na.rm = TRUE)
  mediana <- median.default(FIGEM_3$IMTM_2022, na.rm = TRUE)
  var <- var(FIGEM_3$IMTM_2022, na.rm = TRUE)
  desvest <- sd(FIGEM_3$IMTM_2022, na.rm = TRUE)
  q3 <- quantile(FIGEM_3$IMTM_2022, probs = 0.75, na.rm = TRUE)
  max <- max(FIGEM_3$IMTM_2022, na.rm = TRUE)
  rango <- (max - min)
  rango_iq <- (q3 - q1)
  s <- skew(FIGEM_3$IMTM_2022) /sqrt(6/1401) 
  c <- kurtosi(FIGEM_3$IMTM_2022) /sqrt(6/1401)
  
  Descriptivos_F3 <- as.numeric(c(min, q1, media, mediana, var, desvest, q3, 
                                    max, rango, rango_iq, s, c))
  
  min <- min(FIGEM_4$IMTM_2022, na.rm = TRUE)
  q1 <- quantile(FIGEM_4$IMTM_2022, probs = 0.25, na.rm = TRUE)
  media <- mean.default(FIGEM_4$IMTM_2022, na.rm = TRUE)
  mediana <- median.default(FIGEM_4$IMTM_2022, na.rm = TRUE)
  var <- var(FIGEM_4$IMTM_2022, na.rm = TRUE)
  desvest <- sd(FIGEM_4$IMTM_2022, na.rm = TRUE)
  q3 <- quantile(FIGEM_4$IMTM_2022, probs = 0.75, na.rm = TRUE)
  max <- max(FIGEM_4$IMTM_2022, na.rm = TRUE)
  rango <- (max - min)
  rango_iq <- (q3 - q1)
  s <- skew(FIGEM_4$IMTM_2022) /sqrt(6/1401) 
  c <- kurtosi(FIGEM_4$IMTM_2022) /sqrt(6/1401)
  
  Descriptivos_F4 <- as.numeric(c(min, q1, media, mediana, var, desvest, q3, 
                                    max, rango, rango_iq, s, c))
  
  min <- min(FIGEM_5$IMTM_2022, na.rm = TRUE)
  q1 <- quantile(FIGEM_5$IMTM_2022, probs = 0.25, na.rm = TRUE)
  media <- mean.default(FIGEM_5$IMTM_2022, na.rm = TRUE)
  mediana <- median.default(FIGEM_5$IMTM_2022, na.rm = TRUE)
  var <- var(FIGEM_5$IMTM_2022, na.rm = TRUE)
  desvest <- sd(FIGEM_5$IMTM_2022, na.rm = TRUE)
  q3 <- quantile(FIGEM_5$IMTM_2022, probs = 0.75, na.rm = TRUE)
  max <- max(FIGEM_5$IMTM_2022, na.rm = TRUE)
  rango <- (max - min)
  rango_iq <- (q3 - q1)
  s <- skew(FIGEM_5$IMTM_2022) /sqrt(6/1401)
  c <- kurtosi(FIGEM_5$IMTM_2022) /sqrt(6/1401)
  
  Descriptivos_F5 <- as.numeric(c(min, q1, media, mediana, var, desvest, q3, 
                                    max, rango, rango_iq, s, c))
  
  descriptivos <- data.frame(nombres, Descriptivos_F1, Descriptivos_F2,
                             Descriptivos_F3, Descriptivos_F4, Descriptivos_F5)
  
  kable(descriptivos, digits = 2, align = 'c', 
      caption = "Estadística descriptiva IMTM 2022 por FIGEM Región del Biobío",
            col.names = c("Descriptivos", "1", "2", "3","4", "5"))
```

## Boxplot IMTM 2022 según FIGEM

```{r warning=FALSE}
  cuestionarios$FIGEM <- factor(cuestionarios$FIGEM)
  qplot(data = cuestionarios, x = FIGEM, y = IMTM_2022, fill = FIGEM, 
      geom = "boxplot", ylab = "Valor", 
      main = "Gráfico de caja por categoría FIGEM 2022")
```

## Boxplot IMTM 2015 según FIGEM

```{r warning=FALSE}
  qplot(data = cuestionarios, x = FIGEM, y = IMTM_2015, fill = FIGEM, 
      geom = "boxplot", ylab = "Valor", 
      main = "Gráfico de caja por categoría FIGEM 2015")
```

## Estadística descriptiva Provincia

```{r warning=FALSE}
  min <- min(Provincia_conce$IMTM_2022, na.rm = TRUE)
  q1 <- quantile(Provincia_conce$IMTM_2022, probs = 0.25, na.rm = TRUE)
  media <- mean.default(Provincia_conce$IMTM_2022, na.rm = TRUE)
  mediana <- median.default(Provincia_conce$IMTM_2022, na.rm = TRUE)
  var <- var(Provincia_conce$IMTM_2022, na.rm = TRUE)
  desvest <- sd(Provincia_conce$IMTM_2022, na.rm = TRUE)
  q3 <- quantile(Provincia_conce$IMTM_2022, probs = 0.75, na.rm = TRUE)
  max <- max(Provincia_conce$IMTM_2022, na.rm = TRUE)
  rango <- (max - min)
  rango_iq <- (q3 - q1)
  s <- skew(Provincia_conce$IMTM_2022) /sqrt(6/1401)  
  c <- kurtosi(Provincia_conce$IMTM_2022) /sqrt(6/1401)

  Descriptivos_pconce <- as.numeric(c(min, q1, media, mediana, var, desvest, q3, 
                                    max, rango, rango_iq, s, c))
  
  min <- min(Provincia_biobio$IMTM_2022, na.rm = TRUE)
  q1 <- quantile(Provincia_biobio$IMTM_2022, probs = 0.25, na.rm = TRUE)
  media <- mean.default(Provincia_biobio$IMTM_2022, na.rm = TRUE)
  mediana <- median.default(Provincia_biobio$IMTM_2022, na.rm = TRUE)
  var <- var(Provincia_biobio$IMTM_2022, na.rm = TRUE)
  desvest <- sd(Provincia_biobio$IMTM_2022, na.rm = TRUE)
  q3 <- quantile(Provincia_biobio$IMTM_2022, probs = 0.75, na.rm = TRUE)
  max <- max(Provincia_biobio$IMTM_2022, na.rm = TRUE)
  rango <- (max - min)
  rango_iq <- (q3 - q1)
  s <- skew(Provincia_biobio$IMTM_2022) /sqrt(6/1401)  
  c <- kurtosi(Provincia_biobio$IMTM_2022) /sqrt(6/1401)
  
  Descriptivos_pbiobio <- as.numeric(c(min, q1, media, mediana, var, desvest, q3, 
                                    max, rango, rango_iq, s, c))
  
  min <- min(Provincia_arauco$IMTM_2022, na.rm = TRUE)
  q1 <- quantile(Provincia_arauco$IMTM_2022, probs = 0.25, na.rm = TRUE)
  media <- mean.default(Provincia_arauco$IMTM_2022, na.rm = TRUE)
  mediana <- median.default(Provincia_arauco$IMTM_2022, na.rm = TRUE)
  var <- var(Provincia_arauco$IMTM_2022, na.rm = TRUE)
  desvest <- sd(Provincia_arauco$IMTM_2022, na.rm = TRUE)
  q3 <- quantile(Provincia_arauco$IMTM_2022, probs = 0.75, na.rm = TRUE)
  max <- max(Provincia_arauco$IMTM_2022, na.rm = TRUE)
  rango <- (max - min)
  rango_iq <- (q3 - q1)
  s <- skew(Provincia_arauco$IMTM_2022) /sqrt(6/1401)  
  c <- kurtosi(Provincia_arauco$IMTM_2022) /sqrt(6/1401)
  
  Descriptivos_parauco <- as.numeric(c(min, q1, media, mediana, var, desvest, q3, 
                                    max, rango, rango_iq, s, c))
  
  descriptivos <- data.frame(nombres, Descriptivos_pconce, Descriptivos_pbiobio,
                             Descriptivos_parauco)
  
  kable(descriptivos, digits = 2, align = 'c', 
      caption = "Estadística descriptiva IMTM 2022 por provincia
      Región del Biobío", col.names = c("Descriptivos", "Concepción", 
                                        "Biobío", "Arauco"))
```

## Boxplot IMTM 2022 según provincia

```{r warning=FALSE}
  cuestionarios$Provincia <- factor(cuestionarios$Provincia)
  qplot(data = cuestionarios, x = Provincia, y = IMTM_2022, fill = Provincia,
      geom = "boxplot", ylab = "Valor",
      main = "Gráfico de caja por provincia 2022")
```

## Boxplot IMTM 2015 según provincia

```{r warning=FALSE}
  cuestionarios$Provincia <-factor(cuestionarios$Provincia)
  qplot(data = cuestionarios, x = Provincia, y = IMTM_2015, fill = Provincia,
      geom = "boxplot", ylab = "Valor",
      main = "Gráfico de caja por provincia 2015")
```
