---
title: "Construcción y cálculo del IMTM"
author: "Abel Luis Muñoz Vera"
date: "`14 de mayo de 2023`"
categories: R
tags: R Markdown
output: 
  html_notebook: default
  html_document: 
    fig_width: 6
    fig_height: 4
    keep_md: yes
---

```{r setup, include=FALSE}
knitr::opts_chunk$set(echo = TRUE)
```

# Acerca de R y Rstudio

El siguiente documento busca compartir los resultados obtenidos en esta investigación, permitiendo replicar el proceso de construcción y transformación. Espero sirva como ejemplo del uso del lenguaje R y Rstudio en la carrera de Administración Pública y Ciencia Política ya que permite un análisis de datos cuantitativos de mayor complejidad y profundidad.

El repositorio con las encuestas aplicadas, libro de claves, base de datos en formato excel (xlsx), así como otros documentos se encuentran disponibles en <https://github.com/Abeluis/IMTM2022>.

## Actualizaciones

### Actualización 1

Durante marzo de 2023 recibí las respuestas faltantes de San Rosendo, Tirúa y Alto Biobío, los cuales fueron incluidos en esta última versión del documento. Se aplicaron cambios para que algunos bloques de código sean calculados con 33 que son los municipios actuales y no los 30 de la versión de Diciembre de 2022.

### Actualización 2

Durante mayo de 2023 apliqué los cálculos de estadística descriptiva mediante una función, que busca simplificar y disminuir la cantidad de lineas de código utilizadas.

En este R script fueron utilizadas los siguientes paquetes:

```{r message=FALSE, warning=FALSE}
library("readxl")
library("car")
library("dplyr")
library("tidyverse")
library("knitr")
library("modeest")
library("summarytools")
library("psych")
library("sjPlot")
library("ggplot2")
```

# Base

Se importará el archivo **base.xlsx** con el libro **investigación_1** correspondiente a la base de datos con municipios, provincias, código FIGEM, variable IMTM 2015 y las que conforman las variables requeridas para la construcción del índice de madurez tecnológica municipal en las dimensiones infraestructura tecnológica, recursos humanos, gestión tecnológica municipal y servicios municipales en línea. Los subindices correspondientes a **investigacion_2**, **investigacion_3** e **investigacion_4** corresponden a *seg_info*, *procesos* y *tramites*.

```{r}
# Archivo cargado con la libreria "readxl", libros separados 
  cuestionarios <- read_excel("Base.xlsx", sheet = 1)  
  medidas_seguridad <- read_excel("Base.xlsx", sheet = 2) 
  procesos <- read_excel("Base.xlsx", sheet = 3)
  tramites <- read_excel("Base.xlsx", sheet = 4)
  IMTM_2015 <- read_excel("Base.xlsx", sheet = 5)
```

# Creación Indice IMTM 2022

## Construcción Dataframe

```{r warning=FALSE}
# Sumar filas de variables subindices 
  medidas_seguridad <- medidas_seguridad %>% mutate(num_seg = rowSums(.[4:7]))
  procesos <- procesos %>% mutate(num_procesos = rowSums(.[4:21]))
  tramites <- tramites %>% mutate(num_tramites = rowSums(.[4:26]))

# Calcular indicador con fórmula lineal
  medidas_seguridad <- mutate(medidas_seguridad, seg_info = (num_seg)/4)
  procesos <- mutate(procesos, procesos = (num_procesos)/18)
  tramites <- mutate(tramites, tramites = (num_tramites)/18)
# Limitar valor máximo a 1 según fórmula 
  tramites$tramites <- ifelse(tramites$tramites > 1,1, tramites$tramites)

# Agregar variables transformadas
  cuestionarios$seg_info <- medidas_seguridad$seg_info
  cuestionarios$procesos <- procesos$procesos
  cuestionarios$tramites <- tramites$tramites

# Conversión a valores numericos 
  cuestionarios <- cuestionarios %>% mutate_at(c('seg_info', 'num_serv', 'area_info', 
                  'educ_info', 'org_info', 'org_info_dep', 'procesos', 'tramites'), as.numeric)
```

```{r warning=FALSE}
# Creación de las dimensiones 
  cuestionarios <- mutate(cuestionarios, IT = (seg_info + num_serv)/2) %>%
  mutate(cuestionarios, RRHH = (area_info + educ_info + org_info)/3) %>% 
  mutate(cuestionarios, GTM = (intranet + procesos + estrategia_servicios)/3) %>%  
  mutate(cuestionarios, SML = (tramites)) %>%
  mutate(cuestionarios, IMTM_2022= (IT + RRHH + GTM + SML)/4) 
```

```{r }
# Creación Dataframe IMTM 2022
  IMTM_2022 <- select(cuestionarios, Provincia, Municipio, FIGEM, IMTM_2022)
```

# Objetivo general

El objetivo planteado fue *Analizar el nivel de madurez digital en los municipios de la región del Biobío al año 2022*

```{r}
# Resultados como ranking 
  IMTM_2022_rank <- IMTM_2022 %>% arrange(desc(IMTM_2022)) 
  Ranking <- c(1:33)
  IMTM_2022_rank <- cbind(Ranking, IMTM_2022_rank)
```

```{r}
  kable(IMTM_2022_rank, digits= 2, caption = "IMTM Region del Biobío", align = 
  'r', col.names = c("Ranking", "Provincia", "Municipalidades", "Tipología", "IMTM"))
```

# Objetivo 4:

Para *Contrastar el IMTM 2015 y el IMTM 2022* se realizará una tabla de datos que incluya la diferencia entre ambas variables. También estadística descriptiva y gráficos de caja.

```{r}
# Crear una función que realice todos los cálculos de estadística descriptiva  
  stats_descr <- function(x) {
  c(Mínimo = min (x, na.rm = TRUE), 
    Primer_Cuartil = quantile(x, probs = 0.25, na.rm = TRUE), 
    Media = mean(x, na.rm = TRUE), Máximo = max(x, na.rm = TRUE), 
    Mediana = median.default(x, na.rm = TRUE), 
    Variación = var(x, na.rm = TRUE), Desviación_estandar = sd(x, na.rm = TRUE), 
    Tercer_Cuartil = quantile(x, probs = 0.75, na.rm = TRUE), 
    Rango = max(x, na.rm = TRUE) - min(x, na.rm = TRUE), Rango_Intercuartil = 
      quantile(x, probs = 0.75, na.rm = TRUE) - 
      quantile(x, probs = 0.25, na.rm = TRUE),
    Asimetria = skew((x)/sqrt(6/1401)), 
    Curtosis = kurtosi((x)/sqrt(6/1401)))
    }  
```

```{r}
# Convertir valores en character a numeric
  IMTM_2015 <- IMTM_2015 %>% mutate_at(c('IMTM_2015'), as.numeric)
# Apicar la función al dataframe y variables del IMTM 2015 y 2022
  Descr_IMTM_2015 <- stats_descr(IMTM_2015$IMTM_2015)
  Descr_IMTM_2022 <- stats_descr(IMTM_2022$IMTM_2022)
# Crear un dataframe con los valores de estadística descriptiva de ambos IMTM
  Diferenciar <- data.frame(Descr_IMTM_2015, Descr_IMTM_2022)
# Aplicar mutate para agregar una columna que sea la sustracción entre los IMTM
  Diferenciar <- mutate(Diferenciar, Diferencia = (Descr_IMTM_2015 - Descr_IMTM_2022))
```

```{r}
 kable(Diferenciar , digits = 2, align = 'r', 
      caption = "Diferencia estadística descriptiva IMTM 2015 y 2022", 
      col.names = c("IMTM 2015", "IMTM 2022", "Diferencia"))
```

```{r}
# Seleccionar columnas 
  Diferenciar <- select(cuestionarios, Provincia, Municipio, IMTM_2022)
# Agregar IMTM del 2015
  Diferenciar$IMTM_2015 <- IMTM_2015$IMTM_2015
# Calcular la diferencia
  Diferenciar <- mutate(Diferenciar, Diferencia = (IMTM_2022-IMTM_2015))

  kable(Diferenciar, digits = 2, align = 'r', caption = "Diferencia IMTM 2015 y 2022", 
      col.names = c("Provincia", "Municipio", "IMTM 2022", "IMTM 2015", "Diferencia"))
```

\newpage

```{r warning=FALSE}
## Boxplot IMTM 2015 y 2022
#  Apilar valores IMTM como factor 
  Diferenciar <- cbind(Diferenciar[1:2:5], stack(Diferenciar[3:4]))
  Diferenciar <- rename(Diferenciar, Valores = values, Índice = ind)

  qplot(data = Diferenciar, x = Índice, y = Valores, fill = Índice, 
    geom = "boxplot", main = "Gráfico de caja IMTM 2015 y 2022") +
    scale_fill_brewer(palette = "Dark2")
```

# Objetivo 1:

Para *Caracterizar la madurez digital de los municipios de la región del Biobio al año 2022 según el Índice de madurez tecnológica Municipal* se construirán dataframes para luego realizar tablas con los valores obtenidos en cada dimensión, correlaciones entre dimensión e índice, estadística descriptiva y por último gráficos de caja que permitan apreciar la distribución de estos valores.

```{r}
# Crear dataframes de las dimensiones 
  IT <- select(cuestionarios, Municipio, seg_info, num_serv, IT)
  RRHH <- select(cuestionarios, Municipio, area_info, educ_info, org_info, RRHH)
  GTM <- select(cuestionarios, Municipio, intranet, procesos, estrategia_servicios, GTM)
  SML <- select(cuestionarios, Municipio, tramites, SML)
```

```{r}
  kable(IT, digits= 2, caption = "IT Region del Biobío", align = 'r', 
        col.names = c("Municipalidades", "Medidas seguridad", "Numero de servidores", "IT"))
```

\newpage

```{r}
# Dataframe RRHH
  kable(RRHH, digits = 2, caption = "RRHH Region del Biobío", align = 'r', 
        col.names = c("Municipalidades", "Area informática", 
        "Nivel educacional encargado", "Area dependencia", "RRHH"))
```

\newpage

```{r}
# Dataframe GTM  
  kable(GTM, digits= 2, caption = "GTM Region del Biobío", align = 'r', 
        col.names = c("Municipalidades", "Intranet", 
        "Informatización procesos internos", "Estrategia a ciudadanos", "GTM"))
```

\newpage

```{r}
# Dimensión SML
  kable(SML, digits= 2, caption = "SML Region del Biobío", align = 'r', 
        col.names = c("Municipalidades", "Digitalización trámites", "SML"))
```

## Estadística descriptiva Dimensiones

```{r}
# Aplicar la función stats_descr a todas las dimensiones
  Descr_IT <- stats_descr(cuestionarios$IT)
  Descr_RRHH <- stats_descr(cuestionarios$RRHH)
  Descr_GTM <- stats_descr(cuestionarios$GTM)
  Descr_SML <- stats_descr(cuestionarios$SML)
```

```{r}
# Creación Dataframe estadísticos descriptivos por dimensión  
  Caracterizar <- data.frame(Descr_IT, Descr_RRHH, Descr_GTM, Descr_SML)
  kable(Caracterizar, digits = 2, align = 'r', caption = 
          "Estadística descriptiva Dimensiones IMTM 2022 Región del Biobío", 
          col.names = c("IT", "RRHH", "GTM","SML"))
```

## Correlación entre dimensiones e indice

```{r}
# Crear un data frame
  corr <- select(cuestionarios, Provincia, Municipio, FIGEM, IT, RRHH, 
                      GTM, SML, IMTM_2022) 
# Aplicar funcion con en las variables
  cor_IT <- cor(corr$IT, corr$IMTM_2022, use = "everything", method=c("pearson"))
  cor_RRHH <- cor(corr$RRHH, corr$IMTM_2022, use = "everything", method=c("pearson"))
  cor_GTM <- cor(corr$GTM, corr$IMTM_2022, use = "everything", method=c("pearson"))
  cor_SML <- cor(corr$SML, corr$IMTM_2022, use = "everything", method=c("pearson"))

# Crear los nombres de las filas
  nombres_correlacion <- c("Correlación con IT", "Correlación con RRHH", 
                         "Correlación con GTM", "Correlación con SML")
# Crear lista de valores
  valores_correlacion <- c(cor_IT, cor_RRHH, cor_GTM, cor_SML)
# Crear dataframe 
  correlacion_IMTM <- data.frame(nombres_correlacion, valores_correlacion)
```

\newpage

```{r}
  kable(correlacion_IMTM, digits = 3, align = 'r', caption = 
        "Correlación entre las dimensiones y el IMTM", 
        col.names = c("Dimensiones", "Correlación"))
```

## Gráficos de caja

```{r}
# Preparar dataframe 
  dif_dim <- cbind(cuestionarios[1:3], stack(cuestionarios[18:21]))
  dif_dim <- rename(dif_dim, Valores = values, Dimensiones = ind)
  qplot(data = dif_dim, y = Dimensiones, x = Valores, fill = Dimensiones, 
      geom = "boxplot", main = "Gráfico de caja Dimensiones IMTM 2022") + 
      scale_fill_brewer(palette = "Dark2")
```

# Objetivo 3:

Para *Comparar la madurez digital entre los municipios de la región del Biobio al año 2022* se realizará un gráfico de puntos Cleveland, ademas de presentar los resultados de las variables.

## Gráficos Cleveland de puntos agrupados por Provincia

```{r}
# Preparar dataframe para Gráfico Cleveland de puntos IMTM agrupado por Provincia
  plot <- select(cuestionarios, Provincia, Municipio, IMTM_2022, IT, RRHH, GTM, SML)
# Poner los nombres, ordenarlos primero por provincia y luego por IMTM
  nameorder <- plot$Municipio[order(plot$Provincia, plot$IMTM_2022)]
# Convertir nombres en factor, con niveles en el orden de nameorder  
  plot$Municipio <- factor(plot$Municipio, levels = nameorder)
```

```{r}
# Realizar gráfico cleaveland IMTM
  ggplot(plot, aes(x = IMTM_2022, y = Municipio)) +
    geom_segment(aes(yend = Municipio), xend = 0, colour = "grey50") +
    geom_point(size = 2, aes(colour = Provincia)) + labs(title = "",
      y = "Municipios", x = "Valores" ) + scale_colour_brewer(palette = "Set1", limits =                    c("Concepción", "Biobío", "Arauco")) + theme_bw() + theme(panel.grid.major.y = 
      element_blank(), legend.position = c(0.99, 0.3), legend.justification = c(0.99, 0.3))
```

```{r}
# Realizar gráfica cleaveland IT
  nameorder <- plot$Municipio[order(plot$Provincia, plot$IT)]
  plot$Municipio <- factor(plot$Municipio, levels = nameorder)

  ggplot(plot, aes(x = IT, y = Municipio)) +
    geom_segment(aes(yend = Municipio), xend = 0, colour = "grey50") +
    geom_point(size = 2, aes(colour = Provincia)) + labs(title = "",
       y = "Municipios", x = "Valores" ) + scale_colour_brewer(palette = "Set1", limits =                    c("Concepción", "Biobío", "Arauco")) + theme_bw() + theme(panel.grid.major.y = 
       element_blank(), legend.position = c(0.99, 0.3), legend.justification = c(0.99, 0.3))
```

```{r}
# Realizar gráfico cleaveland RRHH
  nameorder <- plot$Municipio[order(plot$Provincia, plot$RRHH)]
  plot$Municipio <- factor(plot$Municipio, levels = nameorder)

  ggplot(plot, aes(x = RRHH, y = Municipio)) +
    geom_segment(aes(yend = Municipio), xend = 0, colour = "grey50") +
    geom_point(size = 2, aes(colour = Provincia)) + labs(title = "", 
       y = "Municipios", x = "Valores" ) + scale_colour_brewer(palette = "Set1", limits =                    c("Concepción", "Biobío", "Arauco")) + theme_bw() + theme(panel.grid.major.y = 
       element_blank(), legend.position = c(0.99, 0.3), legend.justification = c(0.99, 0.3))
```

```{r}
# Realizar gráfico cleaveland GTM
  nameorder <- plot$Municipio[order(plot$Provincia, plot$GTM)]
  plot$Municipio <- factor(plot$Municipio, levels = nameorder)

  ggplot(plot, aes(x = GTM, y = Municipio)) + 
    geom_segment(aes(yend = Municipio), xend = 0, colour = "grey50") +
    geom_point(size = 2, aes(colour = Provincia)) + labs(title = "",
       y = "Municipios", x = "Valores" ) + scale_colour_brewer(palette = "Set1", limits =                    c("Concepción", "Biobío", "Arauco")) + theme_bw() + theme(panel.grid.major.y = 
       element_blank(), legend.position = c(0.99, 0.3), legend.justification = c(0.99, 0.3))
```

```{r}
# Realizar gráfico cleaveland procesos
  plot_prc <- select(cuestionarios, Provincia, Municipio, procesos)
  nameorder <- plot_prc$Municipio[order(plot_prc$Provincia, plot_prc$procesos)]
  plot_prc$Municipio <- factor(plot_prc$Municipio, levels = nameorder)

  ggplot(plot_prc, aes(x = procesos, y = Municipio)) +
    geom_segment(aes(yend = Municipio), xend = 0, colour = "grey50") +
    geom_point(size = 2, aes(colour = Provincia)) + labs(title = "",
       y = "Municipios", x = "Valores" ) + scale_colour_brewer(palette = "Set1", limits =                    c("Concepción", "Biobío", "Arauco")) + theme_bw() + theme(panel.grid.major.y = 
       element_blank(), legend.position = c(0.99, 0.3), legend.justification = c(0.99, 0.3))
```

```{r}
# Realizar gráfico cleaveland SML
  nameorder <- plot$Municipio[order(plot$Provincia, plot$SML)]
  plot$Municipio <- factor(plot$Municipio, levels = nameorder)

  ggplot(plot, aes(x = SML, y = Municipio)) +
    geom_segment(aes(yend = Municipio), xend = 0, colour = "grey50") +
    geom_point(size = 2, aes(colour = Provincia)) + labs(title = "",
       y = "Municipios", x = "Valores" ) + scale_colour_brewer(palette = "Set1", limits =                    c("Concepción", "Biobío", "Arauco")) + theme_bw() + theme(panel.grid.major.y = 
       element_blank(), legend.position = c(0.99, 0.3), legend.justification = c(0.99, 0.3))
```

## Resultados IT

```{r}
# seg_info datos
  Total_seg_info <- colSums(medidas_seguridad[ , 4:7], na.rm = TRUE)
  txt_seg_info <- c("Antivirus", "Antispam", "Firewall", "Autentificación y Criptografia")
# Preparar dataframe 
  lista_seg_info <- c(1:4)
  lista_seg_info <- factor(lista_seg_info)
  Total_seg_info <- data.frame(lista_seg_info, txt_seg_info, Total_seg_info)
  Total_seg_info <- mutate(Total_seg_info, no_seg_info = (33-Total_seg_info))
  row.names(Total_seg_info) <- NULL 
# Crear tabla
  kable(Total_seg_info, caption = "Total de medidas de seguridad", align= 'r', 
        col.names = c("Num", "Medidas de seguridad", "Total", "Faltantes"))
```

```{r}
# seg_info gráfico
  ggplot(Total_seg_info, aes(x = lista_seg_info, y = Total_seg_info)) +
  geom_col(aes(fill = txt_seg_info), colour = "black", position = "dodge", 
      width = 0.5) + scale_x_discrete("") + scale_y_continuous("Cantidad") + 
      labs(title = "") + geom_text(aes(label = Total_seg_info), vjust = -0.3) + 
  scale_fill_brewer(palette = "Dark2") + guides(fill=guide_legend(title="Medidas de seguridad"))
```

```{r}
# num_serv datos 
  cant_serv <- c("Ninguno", "Uno", "Dos", "Tres", "Cuatro", "Seis", "Diez")
  total_serv <- medidas_seguridad %>% count(cant_serv) 
  total_serv <- total_serv$n # Elim
  Total_num_serv <- data.frame(cant_serv, total_serv) 
  row.names(Total_num_serv) <- NULL 
```

\newpage

```{r}
  kable(Total_num_serv, caption = "Cantidad de servidores", align= 'r', 
      col.names = c("Cantidad", "Total"))
```

```{r}
# num_serv gráfico
  ggplot(Total_num_serv, aes(x = fct_reorder(cant_serv, total_serv), y = total_serv)) +
  geom_col(aes(fill = cant_serv), colour = "black", position = "dodge", 
      width = 0.5) + scale_x_discrete("Servidores") + scale_y_continuous("Frecuencia") + 
      labs(title = "") + geom_text(aes(label = total_serv), vjust = -0.3) + 
      scale_fill_brewer(palette = "Dark2")   + guides(fill = "none") 
```

## Resultados RRHH

```{r warning=FALSE}
# area_info datos
  si_no <- c("No", "Si")
  total_area_info <- RRHH %>% count(area_info) 
  total_area_info <- total_area_info$n 
  Total_area_info <- data.frame(si_no, total_area_info) 
  row.names(Total_area_info) <- NULL
  
  kable(Total_area_info, caption = "Presencia de área informática municipal", 
        align= 'r', col.names = c("Presencia", "Total"))  
```

```{r}
# area_info gráfico
  ggplot(Total_area_info, aes(x = si_no, y = total_area_info)) +
  geom_col(aes(fill = si_no), colour = "black", position = "dodge", width = 0.5) + 
  scale_x_discrete("Presencia") + scale_y_continuous("Cantidad") + 
        labs(title = "") + geom_text(aes(label = total_area_info), vjust = -0.3) + 
        scale_fill_brewer(palette = "Dark2") + guides(fill = "none") 
```

```{r}
# educ_info datos 
  nivel_ed <- c("Tecnica nivel superior", "Superior pregrado", "Superior postgrado")
  total_educ_info <- cuestionarios %>% count(educ_info_lvl)
  total_educ_info <- total_educ_info$n
  Total_educ_info <- data.frame(nivel_ed, total_educ_info)
  row.names(Total_educ_info) <- NULL

  kable(Total_educ_info, caption = "Nivel educacional encargado informática", 
        align= 'r', col.names = c("Nivel", "Total"))
```

```{r}
# educ_info gráfico 
  ggplot(Total_educ_info, aes(x = nivel_ed, y = total_educ_info)) +
  geom_col(aes(fill = nivel_ed), colour = "black", position = "dodge", 
  width = 0.5) + scale_x_discrete("Nivel") + scale_y_continuous("Frecuencia") + 
        labs(title = "") + geom_text(aes(label = total_educ_info), vjust = -0.3) +
        scale_fill_brewer(palette = "Dark2") + guides(fill = "none") 
```

```{r}
# org_info datos
  org_info <- c("Alcalde", "Adm. Municipal", "DAF", "SECPLAN", "Secr. Municipal", "Otro") 
  total_org_info <- cuestionarios %>% count(org_info_dep)
  total_org_info <- total_org_info$n
  Total_org_info <- data.frame(org_info, total_org_info)
  row.names(Total_org_info) <- NULL
  kable(Total_org_info, caption = "Depencia de la unidad de informática", 
        align= 'r', col.names = c("Dependencia", "Total"))
```

```{r}
# org_info_gráfico 
 ggplot(Total_org_info, aes(x = fct_reorder(org_info, total_org_info), y = total_org_info)) +
  geom_col(aes(fill = org_info), colour = "black", position = "dodge", 
  width = 0.5) + scale_x_discrete("") + scale_y_continuous("Frecuencia") + 
        labs(title = "") + geom_text(aes(label = total_org_info), vjust = -0.3) + 
        scale_fill_brewer(palette = "Dark2") + guides(fill=guide_legend(title="Dependencia"))
```

```{r}
  # intranet datos
  total_intranet <- cuestionarios %>% count(intranet) 
  total_intranet <- total_intranet$n 
  Total_intranet <- data.frame(si_no, total_intranet) 
  row.names(Total_intranet) <- NULL
  
  kable(Total_intranet, caption = "Presencia de intranet municipal", 
        align= 'r', col.names = c("Presencia", "Total"))
```

## Resultados GTM

```{r warning=FALSE}
# intranet gráfico
  ggplot(Total_intranet, aes(x = si_no, y = total_intranet)) +
  geom_col(aes(fill = si_no), colour = "black", position = "dodge", 
  width = 0.5) + scale_x_discrete("Presencia") + scale_y_continuous("Frecuencia") + 
        labs(title = "") + geom_text(aes(label = total_intranet), vjust = -0.3) +
        scale_fill_brewer(palette = "Dark2") + guides(fill = "none")  
```

```{r warning=FALSE}
# estrategia_servicios datos
  total_estrategia_s <- cuestionarios %>% count(estrategia_servicios) 
  total_estrategia_s <- total_estrategia_s$n 
  Total_estrategia_s <- data.frame(si_no, total_estrategia_s) 
  row.names(Total_estrategia_s) <- NULL
  
  kable(Total_estrategia_s, caption = "Presencia de estrategia servicios municipales", 
        align= 'r', col.names = c("Presencia", "Total"))
```

```{r}
# estrategia_servicios gráfico
  ggplot(Total_estrategia_s, aes(x = si_no, y = total_estrategia_s)) +
  geom_col(aes(fill = si_no), colour = "black", position = "dodge", 
  width = 0.5) + scale_x_discrete("Presencia") + scale_y_continuous("Frecuencia") + 
        labs(title = "") + geom_text(aes(label = total_estrategia_s), vjust = -0.3) +
        scale_fill_brewer(palette = "Dark2") + guides(fill = "none")
```

```{r}
# estrategia_gestión datos
  total_estrategia_g <- cuestionarios %>% count(estrategia_gestion) 
  total_estrategia_g <- total_estrategia_g$n 
  Total_estrategia_g <- data.frame(si_no, total_estrategia_g) 
  row.names(Total_estrategia_s) <- NULL
  
  kable(Total_estrategia_g, caption = "Presencia de estrategia de gestión municipal", 
        align= 'r', col.names = c("Presencia", "Total"))
```

```{r}
# estrategia_gestion gráfico
  ggplot(Total_estrategia_g, aes(x = si_no, y = total_estrategia_g)) +
  geom_col(aes(fill = si_no), colour = "black", position = "dodge", 
  width = 0.5) + scale_x_discrete("Presencia") + scale_y_continuous("Frecuencia") + 
        labs(title = "") + geom_text(aes(label = total_estrategia_g), vjust = -0.3) + 
        scale_fill_brewer(palette = "Dark2") + guides(fill = "none")
```

```{r warning=FALSE}
# procesos datos 
  T_proc <- colSums(procesos[ , 4:21], na.rm = TRUE) #1er paso 

  n_proc <- c("Inventario", "Oficina de Partes (Documentos)", 
  "Aseo y Ornato (Parques y Jardines)", "Planificación y control presupuestario", 
  "Ingreso/egreso Tesorería", "Rentas y Patentes", "Licencias de conducir", 
  "Permisos de circulación", "Juzgado de policía local y registro de multas", "Inspección", 
  "Administración del cementerio municipal", "Registro Social de hogares", 
  "Subsidios (incluye asistencia social y apoyo a la comunidad)", "OMIL (bolsa de empleo)",             "Organizaciones comunitarias", "Dirección de obras municipales (DOM)", 
  "Administración de consultorios / farmacias", "Ventanilla única") #2do paso 

  l_proc <- c(1:18)
  T_proc <- data.frame(l_proc, n_proc, T_proc) # 3er crear DF

  row.names(T_proc) <- NULL # 4to paso quitar rownames 

  kable(T_proc, caption = "Total de procesos", align = 'c', 
      col.names = c("Num", "Nombre procesos", "Total"))  # 5to paso crear tabla
```

```{r}
# cleveland procesos
  ggplot(T_proc, aes(x = T_proc, y = reorder(n_proc, T_proc))) +
  geom_point(size = 2) + labs(title = "", y = "Nombre procesos", 
                              x = "Total procesos municipales" ) +  theme_bw() +
  theme(panel.grid.major.x = element_blank(), panel.grid.minor.x = element_blank(),
        panel.grid.major.y = element_line(colour = "gold", linetype = "dashed"))
```

## Correlación estrategias y subíndices

```{r}
  cor_es_t <- cor(cuestionarios$estrategia_servicios, cuestionarios$tramites,
                use = "everything", method=c("pearson"))
  cor_eg_p <- cor(cuestionarios$estrategia_gestion, cuestionarios$procesos,
                use = "everything", method=c("pearson"))

  n_estrategias <- c("Estrategia servicios", "Estrategia gestión")
  n_subindice <- c("Subíndice tramites", "Subíndice procesos")
  valores_correlacion <- c(cor_es_t, cor_eg_p)

  cor_estrategias <- data.frame(n_estrategias, n_subindice, valores_correlacion)

  kable(cor_estrategias, digits = 3, align = 'c', caption = 
        "Correlación entre estrategias y subíndices", 
      col.names = c("Estrategias", "Subíndices", "Correlación"))
```

## Resultados SML

```{r}
  T_tramite <- colSums(tramites[ , 4:26], na.rm = TRUE) 
  n_tramite <- c("Obtención de Patente comercial",  
  "Renovación de la Patente comercial", "Pago de la Patente comercial", 
  "Obtención de la Patente industrial", "Renovación de la Patente industrial",
  "Obtención de Patente de alcoholes", "Renovación de la Patente de alcoholes",
  "Pago de la Patente de alcoholes", "Certificado de no expropiación", 
  "Permiso de demolición", "Obtención de Permiso de edificación", 
  "Renovación de Permiso de edificación", "Pago de Permiso de edificación",
  "Permiso de uso de bienes nacionales de uso público", "Informe de zonificación", 
  "Recepción de obra", "Certificado de informaciones previas", "Permiso de circulación", 
  "Pago de multas en Juzgado de policía local", "Solicitud de corte y poda de árboles", 
  "Solicitud de cambio de domicilio", "Obtención de Patente comercial", "Otro")

  l_tramite <- c(1:23)
  T_tramites <- data.frame(l_tramite, n_tramite, T_tramite)
  row.names(T_tramites) <- NULL 

  kable(T_tramites, caption = "Total de trámites", align= 'r', col.names = 
        c("Num", "Nombre trámites", "Total"))
```

```{r}
  ggplot(T_tramites, aes(x = T_tramite, y = reorder(n_tramite, T_tramite))) +
  geom_point(size = 1) + labs(title = "", y = "Nombre trámite", 
                              x = "Total de trámites municipales" ) +  theme_bw() +
  theme(panel.grid.major.x = element_blank(), panel.grid.minor.x = element_blank(),
        panel.grid.major.y = element_line(colour = "coral", linetype = "dashed"))
```

# Objetivo 4:

Para *Categorizar según FIGEM y Provincia* se filtrará el Dataframe y se realizará estadística descriptiva, también gráficos de caja.

```{r}
  FIGEM_1 <- filter(cuestionarios, FIGEM== 1)
  FIGEM_2 <- filter(cuestionarios, FIGEM== 2)
  FIGEM_3 <- filter(cuestionarios, FIGEM== 3)
  FIGEM_4 <- filter(cuestionarios, FIGEM== 4)
  FIGEM_5 <- filter(cuestionarios, FIGEM== 5)

  Provincia_conce <- filter(cuestionarios, Provincia== "Concepción")
  Provincia_biobio <- filter(cuestionarios, Provincia== "Biobío")
  Provincia_arauco <- filter(cuestionarios, Provincia== "Arauco")
```

## Estadística descriptiva FIGEM

```{r}
  Descr_F1 <- stats_descr(FIGEM_1$IMTM_2022)
  Descr_F2 <- stats_descr(FIGEM_2$IMTM_2022)
  Descr_F3 <- stats_descr(FIGEM_3$IMTM_2022)
  Descr_F4 <- stats_descr(FIGEM_4$IMTM_2022)
  Descr_F5 <- stats_descr(FIGEM_5$IMTM_2022)
  
  Categorizar_F <- data.frame(Descr_F1, Descr_F2, Descr_F3, Descr_F4, Descr_F5)
  
  kable(Categorizar_F, digits = 2, align = 'r', caption = 
          "Estadística descriptiva IMTM 2022 por FIGEM", 
          col.names = c("1", "2", "3","4", "5"))
```

## Boxplot IMTM 2022 según FIGEM

```{r warning=FALSE}
  cuestionarios$FIGEM <- factor(cuestionarios$FIGEM)
  qplot(data = cuestionarios, x = FIGEM, y = IMTM_2022, fill = FIGEM, 
      geom = "boxplot", ylab = "Valor", main = "Gráfico de caja por FIGEM 2022") + 
      scale_fill_brewer(palette = "Dark2")
```

## Boxplot IMTM 2015 según FIGEM

```{r warning=FALSE}
  IMTM_2015$FIGEM <- factor(IMTM_2015$FIGEM)
  qplot(data = IMTM_2015, x = FIGEM, y = IMTM_2015, fill = FIGEM, 
      geom = "boxplot", ylab = "Valor", main = "Gráfico de caja por FIGEM 2015") + 
      scale_fill_brewer(palette = "Dark2")
```

## Estadística descriptiva Provincia

```{r}
  Descr_Concepcion <- stats_descr(Provincia_conce$IMTM_2022)
  Descr_Biobio     <- stats_descr(Provincia_biobio$IMTM_2022)
  Descr_Arauco     <- stats_descr(Provincia_arauco$IMTM_2022)
  
  Categorizar_P <- data.frame(Descr_Concepcion, Descr_Biobio, Descr_Arauco)
  
  kable(Categorizar_P, digits = 2, align = 'r', caption = 
          "Estadística descriptiva IMTM 2022 por provincia", 
          col.names = c("Concepción", "Biobío", "Arauco"))
```

## Boxplot IMTM 2022 según provincia

```{r warning=FALSE}
  cuestionarios$Provincia <- factor(cuestionarios$Provincia)
  qplot(data = cuestionarios, x = Provincia, y = IMTM_2022, fill = Provincia,
      geom = "boxplot", ylab = "Valor", main = "Gráfico de caja por provincia 2022") + 
    scale_fill_brewer(palette = "Dark2")
```

## Boxplot IMTM 2015 según provincia

```{r warning=FALSE}
  IMTM_2015$Provincia <- factor(IMTM_2015$Provincia)
  qplot(data = IMTM_2015, x = Provincia, y = IMTM_2015, fill = Provincia,
      geom = "boxplot", ylab = "Valor", main = "Gráfico de caja por provincia 2015") + 
    scale_fill_brewer(palette = "Dark2")
```
